【裁判字號】    98,上易,867
【裁判日期】    981216
【裁判案由】    返還無權占有土地等
【裁判全文】
臺灣高等法院民事判決                 98年度上易字第867號
上  訴  人   乙○○
訴訟代理人   陳淑芬律師
被  上訴人   甲○○○
訴訟代理人   羅廷祥律師
上列當事人間請求返還無權占有土地等事件，上訴人對於中華民
國98年7月28日臺灣板橋地方法院97年度訴字第2378號第一審判
決提起上訴，本院於98年12月2日言詞辯論終結，判決如下：
    主      文
上訴駁回。
第二審訴訟費用由上訴人負擔。
    事實及理由
一、按所謂當事人適格，係指具體訴訟可為當事人之資格，得受
    本案之判決而言。此種資格，稱為訴訟實施權或訴訟行為權
    。判斷當事人是否適格，應就該具體之訴訟，依當事人與特
    定訴訟標的之法律關係定之。一般而言，訴訟標的之主體通
    常為適格之當事人。又在給付之訴，只須原告主張對被告有
    給付請求權者，其為原告之當事人適格即無欠缺（最高法院
    96年度台上字第1780號裁判意旨參照）。查本件被上訴人主
    張其為坐落臺北縣新莊市○○段446-1地號土地（下稱系爭
    土地）之所有權人，依民法第767條規定請求上訴人將系爭
    土地上之工作物拆除，並返還該土地予被上訴人，是被上訴
    人為該訴訟標的之主體，依前揭說明，即為適格之當事人。
    至上訴人以被上訴人非系爭土地法定空地集合式住宅之住戶
    ，依公寓大廈管理條例第9條、第7條規定，抗辯被上訴人對
    系爭土地無管理使用權能云云，然此屬被上訴人本件請求有
    無理由之範疇，尚不得據為被上訴人無訴訟實施權能之憑據
    ，上訴人此部分之抗辯，要無足取，核先敘明。
二、被上訴人主張：系爭土地為其所有，上訴人於民國（下同）
    77年10月間向訴外人鍾國書購買毗鄰之同段443地號土地及
    其上門牌號碼臺北縣新莊市○○街67號1樓房屋（下稱系爭
    房屋），詎上訴人未經被上訴人同意或授權，擅於系爭土地
    如附圖A部分（下稱系爭A部分土地）搭建鋼架與棚蓋、如附
    圖B部分（下稱系爭B部分土地）搭建活動帆布架等工作物，
    並於其上堆置雜物，無權占用系爭A、B部分土地面積分別為
    12.6平方公尺、13.55平方公尺，爰依民法第767條規定，請
    求上訴人將占用系爭A、B部分土地之工作物拆除，並將系爭
    A部分土地返還被上訴人，且不得於系爭A、B部分土地上堆
    放物品、設置障礙或為其他妨礙被上訴人土地所有權之行為
    （原審判決被上訴人前開請求勝訴，並駁回上訴人之下開反
    訴，上訴人不服提起上訴）。被上訴人對上訴人之反訴則以
    ：上訴人主張其對系爭A、B部分土地享有日照、採光、通風
    、防火之權利，均屬公法上之反射利益，不得做為民事訴訟
    標的之法律關係。又系爭A、B部分土地既為被上訴人所有，
    則被上訴人自亦享有使用收益之權，至於所謂房屋日照、採
    光、通風、防火等作用，僅為所有權行使之限制，非得謂上
    訴人就系爭A、B部分土地有使用權。又系爭房屋之出入口面
    臨臺北縣新莊市○○路141巷之既成巷道，循此可通行至四
    維路，上訴人自無從主張民法第787條第1項之袋地通行權，
    況被上訴人從未阻止上訴人於系爭A、B部分土地上通行，上
    訴人顯然欠缺權利保護要件等語，資為抗辯。並於本院聲明
    ：上訴駁回。
三、上訴人則以：被上訴人取得系爭土地違反建築法第11條之規
    定。另被上訴人曾就系爭土地出具土地使用權同意書，以為
    與訴外人合壹建設股份有限公司（下稱合壹公司）合建系爭
    房屋之基地，依建築法規定其同意應包括系爭房屋本身所占
    基地及系爭土地所屬之法定空地，而得認系爭房屋之原始所
    有人業已取得系爭土地之使用權，上訴人受讓系爭房屋所有
    權，即得推認上訴人於系爭房屋使用期限內，得繼續合法使
    用系爭土地，且系爭土地為台北縣政府建設局68莊使字第31
    26號使用執照上4層樓集合住宅之法定空地，且依公寓大廈
    管理條例第7條、第9條規定，被上訴人對系爭A、B部分土地
    已無使用管理權限，又上訴人使用系爭A、B部分土地長達30
    餘年，當認被上訴人已默許上訴人使用，且系爭A、B部分土
    地屬既成道路，並挖設公共排水溝，被上訴人就系爭土地所
    有權之行使應受限制，不容被上訴人收回系爭A、B部分土地
    另作他用，否則，被上訴人行使權利即違反公共利益，並妨
    礙上訴人通行，其以損害上訴人為主要目的，應屬權利濫用
    等語，資為抗辯。並以其有使用系爭A、B部分土地為通行、
    採光、通風、防火之需，而被上訴人否認其有使用之權利，
    且將部分土地出租給訴外人王培奇，則上訴人通行系爭A、B
    部分土地、採光、通風、防火之權利有受侵害之虞，為此上
    訴人有起訴確認上開權利之保護必要，又此種權利非僅為公
    法上之反射利益，可作為確認訴訟之標的。另因系爭房屋必
    須經由系爭A、B部分土地才能到達公路，上訴人自有通行權
    存在，且此種權利亦可作為確認訴訟之標的，爰提起反訴求
    為(一)確認上訴人就系爭A、B部分土地有採光、通風、防火、
    通行之使用權存在。(二)被上訴人應容忍上訴人於上開土地為
    採光、通風、防火、通行之使用，且不得於上開土地為營建
    、設置障礙物或為其他妨礙上訴人採光、通風、防火、通行
    之行為。並於本院聲明：(一)廢棄原判決。(二)駁回被上訴人在
    第一審之訴。(三)確認上訴人就系爭A、B部分土地有採光、通
    風、防火、通行之使用權存在。(四)被上訴人應容忍上訴人於
    上開土地為採光、通風、防火、通行之使用，且不得於上開
    土地為營建、設置障礙物或為其他妨礙上訴人採光、通風、
    防火、通行之行為。
四、經查系爭土地為被上訴人所有，系爭房屋則為上訴人所有，
    而系爭房屋有於其法定空地即系爭A部分面積12.60平方公尺
    之土地上建鋼架、棚蓋，於系爭B部分面積13.55平方公尺之
    土地上搭活動帆布架等情，為兩造所不爭執，並有土地登記
    第2類謄本、建物登記第2類謄本、65年建字3409號建造執照
    變更設計申請書、變更後壹層平面圖在卷可證（見原審卷(一)
    第9、12-13頁、卷(二)第167、169、174、175頁），復經原審
    會同地政人員於現場勘驗測量明確，並有原審勘驗筆錄、臺
    北縣新莊地政事務所複丈成果圖及當日勘驗照片4張在卷可
    稽（見原審卷(二)第20-22、25、63-64頁），堪信為真實。
五、被上訴人主張上訴人無權占用系爭A、B部分土地，上訴人應
    返還等語，為上訴人所否認，而以前開情詞置辯，並提起反
    訴，惟查：
  (一)按73年11月3日修正公布之建築法第11條第3項規定，應留設
    之法定空地，非依規定不得分割移轉，並不得重複使用；其
    分割辦法，由內政部定之。查系爭土地雖為系爭房屋之法定
    空地，惟依上訴人所提出而為被上訴人所不爭執（見本院卷
    113頁）之臺北縣新莊市○○段446地號（下稱446地號）土
    地沿革表所示（見本院卷第26頁），被上訴人於63年2月26
    日購得子林段509-7地號土地（下稱509-7地號），而系爭
    房屋主要結構所在基地則於67年6月21日自509-7地號分割出
    單獨地號，系爭房屋法定空地則仍編定為509-7地號，並於
    82年5月8日地籍圖重測後編定為446地號，系爭土地則於85
    年11月26日分割自446地號。是系爭房屋主要結構所在基地
    與法定空地之分割移轉既早於上開建築法增訂前，依法律不
    溯既往原則，被上訴人於67年6月21日前因分割仍保有509-7
    地號法定空地（即系爭土地）之所有權，難謂不法。
  (二)次按土地所有權，除法令有限制外，於其行使有利益之範圍
    內，及於土地之上下，民法第773條前段定有明文。被上訴
    人主張上訴人於系爭A、B部分土地搭設鋼架、棚蓋及活動式
    帆布架等工作物，並侵入該部分土地上空，為上訴人所不爭
    執（見本院卷第112頁反面），自屬侵害被上訴人之所有權
    。
  (三)第按當事人主張有利於己之事實者，就其事實有舉證之責任
    ，民事訴訟法第277條前段定有明文。本件上訴人占用系爭A
    、B部分土地，自應由上訴人就有權占有之利己抗辯負舉證
    之責。而上訴人抗辯其屬有權占有，係以被上訴人曾出具土
    地使用權同意書提供訴外人合壹公司合建系爭房屋，依建築
    法規定建築基地之範圍，其應得繼受系爭土地使用權，且其
    使用系爭A、B部分土地已達30年，應視為被上訴人默許上訴
    人使用云云。查被上訴人固曾出具土地使用權同意書提供訴
    外人合壹公司合建包含系爭房屋在內之建物，惟同意書上係
    記載：「茲有合壹建設股份有限公司、代表人：李銀墻等1
    人，擬在本人所有下列土地建築4層，RC造建築物，業據本
    人等1人完全同意，為申請建造執照特立此同意書為憑」等
    語（見原審卷(二)第151頁），核屬被上訴人與合壹公司間之
    債權債務關係，於債之相對性，其效力不及於合建房屋之買
    受人，且其內容僅係同意合壹公司於建造房屋期間得使用被
    上訴人之土地，而於完工後該公司得否繼續使用，須視被上
    訴人與合壹公司間之約定，尚難僅憑建築法之規定推認被上
    訴人供申請建造執照出具之土地使用權同意書，而使合壹公
    司及合建房屋之買受人，當然有權繼續使用被上訴人提供之
    所有土地。又單純之沈默，與默許同意之意思表示不同，對
    無權占有人之使用未加異議，僅單純沈默而未為制止者，不
    生任何法律效果，亦非默許同意繼續使用（最高法院83年台
    上字第237號判例意旨參照），縱上訴人前揭抗辯為真，然
    其既未就被上訴人有何默許同意之具體事實為舉證，自不得
    以被上訴人單純之沉默，而認上訴人取得系爭A、B部分土地
    之使用權。是上訴人執此抗辯其對系爭A、B部分土地有使用
    權，均無理由，被上訴人主張上訴人無權占有系爭A、B部分
    土地，堪信為真實。另系爭房屋不致因欠缺系爭A、B部分土
    地之使用權，而有遭拆除之危險，因此系爭A、B部分土地與
    系爭房屋間無類似地上權或默許建物繼續使用之必要，自難
    比附援引最高法院48年台上字第1457號判例，併予敘明。
  (四)復按所有人，於法令限制範圍內，得自由使用、收益、處分
    其所有物，並排除他人之干涉，民法第765條定有明文。又
    私有土地供公眾通行已歷數十年，已成道路，在公法上雖應
    認有公用地役關係存在，其所有權之行使應受限制。惟該土
    地既未經徵收，仍為私人保留，則土地所有權人仍保有其所
    有權能，對於無權占有其土地者，仍得行使民法第767條之
    物上請求權，請求無權占有者返還土地，僅在公法上其所有
    權之行使應受不得違反供公眾通行之目的及不許擅自圍堵已
    成之道路或變更作建築基地之限制而已（最高法院84年台上
    字第2153號判決意旨參照）。上訴人抗辯系爭土地屬既成道
    路，有公用地役關係存在，不容被上訴人收回移作他用，且
    系爭土地屬法定空地，乃為房屋使用人之日照、通風、採光
    及防火等利益而設，並與集合住宅為一宗基地之概念，另依
    公寓大廈管理條例第7條、第9條規定，使用、管理法定空地
    之人係集合住宅建物所有權人，而非法定空地所有權人，而
    被上訴人未受集合住宅全體住戶授權，自無代為主張排除侵
    害之權利，況且上訴人占用系爭土地受侵害者，僅為集合住
    宅所有權人使用法定空地之權利，實無侵害被上訴人之土地
    所有權云云。查系爭土地為系爭房屋之法定空地，且供公眾
    通行之用，上訴人固得對系爭土地行使系爭建物之日照、通
    風、採光及防火等法定空地之權利，然並非上訴人因而取得
    系爭土地之管理、使用權，且建築法一宗建築基地之概念，
    亦不當然使上訴人取得法定空地所規定內容以外之權利，又
    系爭土地為被上訴人單獨所有，非屬公寓大廈得按應有部分
    比例行使共有權利之範疇，上訴人自不得據公寓大廈管理條
    例第7條、第9條規定，主張被上訴人對系爭土地無管理使用
    權，是被上訴人對系爭土地於法定空地所規定之限制外，仍
    得行使其包括管理、使用之所有權權能，上訴人於系爭土地
    上逾越法定空地規定之內容，於系爭A、B部分土地搭設鋼架
    、棚蓋及活動式帆布架等工作物，並侵入該部分土地上空，
    自屬侵害被上訴人之所有權能；況且本件被上訴人係主張排
    除上訴人之無權占有而請求返還土地，並未禁止上訴人就系
    爭土地進行日照、通風、採光、防火之用，亦未有何阻止公
    眾通行之舉，其並不違反法定空地，甚或是公用地役關係對
    其所有權所加之限制，揆諸前揭意旨，被上訴人行使其所有
    權以排除上訴人之侵害，即屬合法。
  (五)又按權利之行使，不得違反公共利益，或以損害他人為主要
    目的，民法第148條第1項定有明文。又民法第148條係規定
    行使權利，不得以損害他人為主要目的，若當事人行使權利
    ，雖足使他人喪失利益，而茍非以損害他人為主要目的，即
    不在該條所定範圍之內（最高法院45年台上字第105號判例
    參照）。上訴人雖抗辯其裝設之鋼架、棚蓋等工作物，對被
    上訴人之權利並無任何影響，反可使通行之人車免去日曬雨
    淋之苦，且若無上開設施，雨水會直接滴入上訴人屋內，被
    上訴人另訴請求返還系爭房屋南側之土地，將造成上訴人無
    法出入，被上訴人行使權利顯係以侵害他人為主要目的，且
    系爭土地下方設有公共排水溝，被上訴人行使權利違反公共
    利益，為權利濫用云云。惟查本件係因上訴人為延伸其營業
    範圍，而將營業物品擺設於房屋外沿，故需設置鋼架、棚蓋
    以免物品遭受雨淋，此有原審現場勘驗照片（原審卷(二)第63
    -64頁）為證，是上訴人設置上開鋼架、棚蓋，係以侵害被
    上訴人土地所有權以謀己利，自無保護必要，難認被上訴人
    行使權利係以侵害他人為主要目的。又觀諸被上訴人並未禁
    止上訴人通行系爭土地，亦未要求拆除公共排水溝，上訴人
    抗辯被上訴人行使權利有違反公共利益之情，亦無可採。
  (六)上訴人雖另提起反訴主張其對系爭A、B部分土地有採光、通
    風、防火、通行之權利，因而提起確認之訴及請求被上訴人
    容忍上訴人於其上為前開使用，且不得為營建、設置礙障物
    或其他妨礙上訴人採光、通風、防火、通行之行為等情，無
    非以被上訴人曾出具上開土地使用權同意書為據。惟被上訴
    人出具土地使用權同意書，僅屬其與合壹公司間之債之約定
    ，業如前述，上訴人無從據以主張權利。又法定空地之所有
    權人於公法上使用權固遭限制，系爭房屋或因此受有日照、
    採光、通風、防火，以增進使用人之舒適、安全及衛生之利
    益，惟前開利益屬公法上反射利益，本屬公法上之一種事實
    ，其本質乃係一公法關係，上訴人既未舉證證明，其有何私
    法上權利可訴請法院判決確保其對系爭A、B部分土地有採光
    、通風、防火之權利，上訴人就此部分提起民事確認之訴，
    並請求被上訴人予以容忍，及不得於系爭A、B部分土地上營
    建、設置障礙物等限制所有權之請求（此部分乃行政機關之
    權力），為無理由，應予駁回。至於上訴人主張系爭房屋通
    行權部分，經原審至現場履勘結果，被上訴人並未在系爭A
    、B 部分土地上設置任何障礙物，有原審現場勘驗照片存卷
    可參（見原審卷(二)第63、64頁），且被上訴人未否認及阻止
    上訴人得為通行（見原審卷(二)第217頁反面），亦為上訴人
    所不爭執。雖上訴人另抗辯被上訴人已將系爭土地一部分出
    租給訴外人王培奇，可能影響上訴人之通行權，故有確認通
    行權之必要云云，並提出被上訴人所不否認之租賃契約書影
    本為證。惟查，上開租賃契約書第1條約定租賃標的物為系
    爭土地之部分面積60平方公尺，而系爭土地面積為231.83平
    方公尺（見原審卷(二)第220頁、卷(一)第9頁），該出租部分是
    否臨系爭房屋為上訴人所不知，且目前被上訴人租給訴外人
    王培奇之土地未有任何變更，復經上訴人供明在卷（見原審
    卷(二)第218頁），可見被上訴人之出租行為並未妨礙上訴人
    之通行或有妨礙之虞，其自無提起確認通行權存在，及請求
    被上訴人容忍其通行之權利保護必要。依上所述，上訴人所
    為反訴請求，均屬無據。
六、綜上所述，被上訴人依民法第767條規定，本訴請求上訴人
    將占用系爭A、B部分土地之工作物拆除，並將系爭A部分土
    地返還被上訴人，且不得於系爭A、B部分土地上堆放物品、
    設置障礙或為其他妨礙被上訴人土地所有權之行為，為有理
    由，應予准許；至上訴人反訴請求確認上訴人就系爭A、B部
    分土地有採光、通風、防火、通行之使用權存在，被上訴人
    應予容忍，且不得於上開土地為營建、設置障礙物或為其他
    妨礙上訴人採光、通風、防火、通行之行為，為無理由，不
    應准許。原審就被上訴人之本訴及上訴人之反訴為上訴人敗
    訴之判決，核無違誤。上訴論旨指摘原判決不當，求予廢棄
    改判，為無理由，應予駁回。
七、兩造其餘之攻擊或防禦方法及未經援用之證據，經本院斟酌
    後，認為均不足以影響本判決之結果，自無逐一詳予論駁之
    必要，併此敘明。
據上論結，本件上訴為無理由，依民事訴訟法第449條第1項、第
78條，判決如主文。
中    華    民    國    98    年    12    月    16    日
                    民事第十二庭
                        審判長法  官 陳駿璧
                              法  官 陳邦豪
                              法  官 李媛媛
正本係照原本作成。
不得上訴。
中    華    民    國    98    年    12    月    17    日
                              書記官 李華安

司法院資訊處製作；財團法人民間司法改革基金會備份。
